最高法院刑事判決　　　　　　九十六年度台上字第七六四九號
上　訴　人　台灣高等法院檢察署檢察官
被　　　告　甲○○
　　　　　　乙○○
上列上訴人因被告等偽造文書案件，不服台灣高等法院中華民國
九十五年七月二十日第二審判決（九十五年度上訴字第一三一三
號，起訴案號：台灣新竹地方法院檢察署九十一年度偵字第一五
七二號），提起上訴，本院判決如下：
    主  文
原判決撤銷，發回台灣高等法院。
　　理　由
本件原判決以公訴意旨略以：被告甲○○與告訴人游雲，於民
國八十六年間共同在中國山東省泰安市郊，設立泰安游順食品工
業有限公司（下稱泰安游順公司），甲○○並為公司之副董事長
兼總經理，為從事業務之人。被告乙○○為甲○○之妻，雖非從
事業務之人，惟與甲○○共同意圖為自己不法之所有，於八十七
年六月二十一日指示友茂國際通商有限公司（下稱友茂公司）將
向泰安游順公司購買蘆筍價款四萬零六百三十九點二元美金中二
萬一千七百元美金匯入乙○○在第一商業銀行竹北分行000-00-0
00000 號帳戶；於八十七年六月三十日指示將六萬零二十四元美
金匯入不知情之楊淑貞（業經檢察官為不起訴處分）之台北商業
銀行復興分行000-00-000000-0 號帳戶，予以侵占。甲○○、乙
○○為掩蓋侵占之犯行，又共同基於偽造文書之犯意，利用不知
情人士偽刻「泰安游順食品工業有限公司」橢圓戳章及「游雲珍
」（「珍」字係誤植）印章各一枚，蓋於友茂公司製作之二紙「
貨款委託代收證明書」上而行使之。嗣告訴人與甲○○於八十七
年十二月間終止合資關係，經對帳而查悉上情，因認甲○○、乙
○○牽連涉犯刑法第三百三十六條第二項業務侵占、第二百十六
條、第二百十條行使偽造私文書罪嫌，經審理結果，認犯罪不能
證明，因而撤銷第一審之科刑判決，改判諭知被告等無罪，固非
無見。
惟查(一)原審係以甲○○於將一萬三千九百七十六元美金，匯入泰
安游順公司在台之帳戶前曾告知告訴人，及上開匯款帳戶是告訴
人所提供。又以上開一萬三千九百七十六元美金連同甲○○於八
十七年六月三十日指示友茂公司將匯入楊淑貞帳戶之六千零二十
四元美金一併折算，約等值於二十三萬人民幣，恰與乙○○向楊
淑貞調度之二十三萬人民幣相當，復有王淑珍提出之收款收據五
紙等證據，以認定甲○○係以上開美金清償泰安游順公司對楊淑
貞之借款，資為被告等無侵占犯行之論據（見原判決第四頁中段
、六頁前段、八頁後段）。但依卷附由甲○○、乙○○與告訴人
案發後之八十七年十二月三十一日所簽立之股本出資結算書內容
，除確定泰安游順等兩家公司之資本及生財器具之金額外，並載
明「甲○○私自使用友茂公司應收貨款美金二萬一千七百元整折
合新台幣七十一萬元轉化為借款」等語詳確，甲○○並開立由乙
○○為保證人之借據為憑（見第一審卷(一)第二九頁，第二七號偵
查卷第三四頁），上開結算書上「甲○○」之簽名，經鑑定結果
，為甲○○之筆跡，並有鑑驗通知書可參。甲○○如未私用上開
貨款，何以於事後結算時，形之為「私用」之文字，並轉化為借
款？原審就上開不利於被告等之證據，未敘明其證據取捨判斷之
理由，遽行判決，自有理由欠備之違誤。(二)證人楊淑貞於偵查中
證稱：乙○○向我借二十三萬人民幣，後來乙○○用一筆現金、
一筆匯款還錢。於第一審審理中證稱：是乙○○之借錢，其他情
形並不瞭解等語（見第一五七二號偵查卷第三四頁，第一審卷(二)
第三五頁）。但於原審審理中改稱：乙○○說是她先生公司有急
用，是借給甲○○公司，不是借給乙○○本人等語（見原審卷第
七二頁），如前供屬實，則楊淑貞應無借款予泰安游順公司；如
後供為真，何以所供與證人王淑珍所證：八十七年間沒有感覺泰
安游順公司有週轉之問題等語不符（見第一審卷(二)第四九、五一
頁）。是該證人於原審所供是否可採，即非無疑。況原審憑以認
定被告等判決採為泰安游順公司曾向楊淑貞借用二十三萬人民幣
之卷附泰安游順公司「專用收款收據」五紙，僅載明付款單位為
「深圳楊小姐」，未載明真實姓名；收款項目為「投資」而非借
款；且各收據編號不同，收據上之會計主管、稽核、出納之姓名
亦非一致（見第一審卷(二)第一四九頁）。上開簽收據上之各字跡
，以肉眼加以觀察，似出於同一人之手筆，核與一般會計作業程
序有別，是上開收據是否屬實，亦非無疑。上開事項應認為有助
於發見真實而足以影響判決結果，且有調查之可能者，原判決未
加調查，自有調查職責未盡及理由不備之違誤。(三)甲○○為泰安
游順公司之副董事長兼總經理，此有公司營業執照可憑（見發查
卷第五、六七頁）。總經理自有必要持有公司與負責人之印章，
以因應業務之需；但證人即友茂公司李仁憲所證：甲○○要求將
貨款寄至私人帳戶，故要求被告等人於友茂公司「貨款代收委託
書」加蓋泰安游順公司及負責人印章以明責任。其中一張係寄由
乙○○加蓋印文，另外一張係由被告等人攜章前來加蓋等語詳確
。上開「貨款代收委託書」上所加蓋之「泰安游順食品工業有限
公司」圓戳章、「游雲珍印」及「乙○○」印文，與被告所提出
泰安游順公司「專用收款收據」上公司圓戳章、負責人「游雲
」之字體，以肉眼加以觀察，顯有不同（見偵查卷第八七頁，發
查卷第十、十一頁），則泰安游順公司是否備有一以上之公司章
及負責人印章，上開「貨款代收委託書」上之不同印文，如非公
司所有，則該等印章，是否如公訴意旨所指，係被告等為掩飾其
業務侵占犯行所偽造？而涉有行使偽造文書之犯行，亦待查明釐
清。檢察官上訴意旨指摘原判決不當，非無理由，應認原判決有
撤銷發回更審之原因。
據上論結，應依刑事訴訟法第三百九十七條、第四百零一條，判
決如主文。
中　　華　　民　　國　九十六　年　 十二　 月  三十一  日
                      最高法院刑事第四庭
                          審判長法官  莊　登　照
                                法官  黃　一　鑫
                                法官  林　秀　夫
                                法官  徐　昌　錦
                                法官  許　錦　印
      本件正本證明與原本無異
                                      書  記  官
中　　華　　民　　國　九十七　年    一    月  　四    日
                                                    Ｍ
